臺灣彰化地方法院刑事判決
111年度訴字第554號
公  訴  人  臺灣彰化地方檢察署檢察官
被      告  朱子涵



上列被告因加重詐欺等案件，經檢察官提起公訴（111年度偵字
第1905號），被告於準備程序進行中就被訴事實為有罪之陳述，
本院進行簡式審判程序，判決如下：
    主  文
甲○○犯三人以上共同冒用公務員名義詐欺取財罪，處有期徒刑壹
年參月；又犯三人以上共同冒用公務員名義詐欺取財未遂罪，處
有期徒刑捌月；又犯三人以上共同冒用公務員名義詐欺取財未遂
罪，處有期徒刑捌月。應執行有期徒刑壹年陸月。
扣案之IPHONE12行動電話壹支（含門號0000000000號SIM卡壹張
）沒收之。
    犯罪事實及理由
一、程序事項：
　　按組織犯罪防制條例第12條第1項中段規定：「訊問證人之
    筆錄，以在檢察官或法官面前作成，並經踐行刑事訴訟法所
    定訊問證人之程序者為限，始得採為證據。」以立法明文排
    除被告以外之人於檢察事務官、司法警察官或司法警察調查
    中所為之陳述，得適用刑事訴訟法第159條之2、第159條之3
    及第159條之5等規定。此為刑事訴訟關於證據能力之特別規
    定，較諸刑事訴訟法證據章有關傳聞法則之規定嚴謹，且組
    織犯罪防制條例迭經修正，均未修正上開規定，自應優先適
    用。是在違反組織犯罪防制條例案件，證人於警詢時之陳述
    ，即絕對不具證據能力，無刑事訴訟法第159條之2、第159
    條之3及第159條之5等規定適用之餘地，自不得採為判決基
    礎（最高法院109年度台上字第253號判決意旨參照）。本件
    所引用證人即告訴人乙○○、被害人丙○○、丁○○、證人劉佳勇
    、邱怡文、麥佳豪於警詢時之陳述，於認定被告甲○○違反組
    織犯罪防制條例犯行部分，不具證據能力，不得採為判決基
    礎，然就其餘加重詐欺或違反洗錢防制法等罪名則不受此限
    制。除此之外，本判決所引用被告以外之人於審判外之言詞
    或書面陳述，因被告所犯係死刑、無期徒刑、最輕本刑三年
    以上有期徒刑以外之罪，其於準備程序就被訴事實為有罪之
    陳述，經本院裁定由受命法官獨任以簡式審判程序審理，則
    依刑事訴訟法第273條之2、同法第159條第2項之規定，不適
    用傳聞法則有關限制證據能力之相關規定；並得依刑事訴訟
    法第310條之2準用同法第454條之規定製作判決書，僅需記
    載犯罪事實、證據名稱及應適用之法條，並得以簡略方式為
    之，先予敘明。
二、犯罪事實：
　　甲○○基於參與犯罪組織之犯意，於民國110年12月初，加入
    黃志偉、許翰杰、劉佳勇、麥佳豪、邱怡文（除甲○○外，均
    另案偵辦中）等人所屬三人以上所組成、以實施詐欺為手段
    、具有持續性及牟利性之有結構性詐欺集團組織，分別為下
    列犯行：
　㈠甲○○與黃志偉、許翰杰、劉佳勇、麥佳豪、邱怡文、該詐欺
    集團其他姓名年籍不詳之成員基於三人以上共同冒用公務員
    名義詐欺取財、非法由自動付款設備取財及洗錢之犯意聯絡
    ，由該詐欺集團成員於110年12月7日10時30分許，假冒「張
    志中警官」、「王文和主任檢察官」分別撥打電話向乙○○佯
    稱：玉山銀行帳戶涉嫌販毒，要以資金公證方式處理云云，
    致乙○○陷於錯誤，告知如附表所示乙○○所有帳戶提款卡之密
    碼後，再依指示於同日14時23分許，在台北市信義區富陽街
    87巷與崇德146巷巷口等侯。劉佳勇、甲○○、麥佳豪、邱怡
    文則依黃志偉、許翰杰指示，前往富陽街87巷與崇德146巷
    巷口附近，由劉佳勇、甲○○在該巷口附近警戒監視，邱怡文
    在該巷口向乙○○佯稱為張專員，而交付如附表所示帳戶之提
    款卡5張予邱怡文，邱怡文隨即於同日17時許將該提款卡放
    置在臺北市萬華區成都路23號明日飯店LN19號置物櫃，甲○○
    在該置物櫃收取該5張提款卡後，再依劉佳勇指示將該提款
    卡放置在台北市西門町某處某機車腳踏板上，由劉佳勇、甲○○於附表所示提領之時間、地點，持乙○○所交付之金融機構
    帳戶提款卡共計提領新臺幣（下同）80萬元（未包含提款被
    扣除之手續費），得手後，甲○○將款項交付予劉佳勇，劉佳
    勇再連同自己提領部分，依指示放在指定地點，再由該詐欺
    集團其他不詳成員取走，以此方法製造金流斷點，隱匿詐欺
    犯罪所得之去向。
　㈡甲○○與黃志偉、許翰杰、劉佳勇、麥佳豪、該詐欺集團其他
    姓名年籍不詳之成員基於三人以上共同冒用公務員名義詐欺
    取財之犯意聯絡，由該詐欺集團不詳成員於110年12月8日9
    時11分許，假冒台北市信義區區公所人員以電話告知丙○○有
    人要冒領其紓困金，丙○○表示自己並未申請紓困金，詐欺集
    團不詳成員再假冒員警「林正義中隊長」以電話向丙○○詐稱
    ：帳戶被販毒集團使用云云，復又假冒法院主任以電話向丙○○佯稱：將遭拘提，可以分案調查及以資金60萬元公證方式
    處理云云，劉佳勇、甲○○、麥佳豪則依黃志偉、許翰杰指示
    ，於同日10、11時許，前往丙○○位於臺中市北區臺灣大道1
    段655巷之住處附近等侯，準備當面收取該60萬元，惟因邱
    素利已發覺對方為詐欺集團而未前往提款，致未得逞。
　㈢甲○○與黃志偉、許翰杰、劉佳勇、麥佳豪、該詐欺集團其他
    姓名年籍不詳之成員基於三人以上共同冒用公務員名義詐欺
    取財之犯意聯絡，由該詐欺集團成員於110年12月8日11時許
    ，假冒台北市信義區區公所人員以電話告知丁○○有「謝淑芬
    」要領其紓困金，丁○○表示自己不認識「謝淑芬」、要報案
    ，詐欺集團不詳成員再分別假冒員警隊長、法院主任以電話
    向丁○○佯稱：銀行帳戶有涉案，證據對你很不利，可以分案
    調查及以資金98萬元公證方式，始能處理云云，致丁○○陷於
    錯誤，前往其住處附近合作金庫銀行準備提領98萬元，劉佳
    勇、甲○○、麥佳豪則依黃志偉、許翰杰指示，於同日14時許
    ，前往丁○○位於臺中市南區復興路3段384巷之住處附近等侯
    ，準備當面收取該98萬元。嗣因丁○○前往其住處附近合作金
    庫銀行領款時，因行員機警發現丁○○遭詐騙通報當地派出所
    ，阻止丁○○提領98萬元，始未得逞。
三、前項犯罪事實，有下列證據可資為佐：
  ㈠被告甲○○於警詢、偵查中及本院審理時之供述。
  ㈡證人即告訴人乙○○、被害人丙○○、丁○○於警詢時之證言、證
    人劉佳勇於警詢及偵查中之證言、證人邱怡文、麥佳豪於警
    詢時之證言（上開證人於警詢時之證言均不作為被告參與犯
    罪組織犯行之證據）。
  ㈢被告指認犯罪嫌疑人紀錄表（偵卷一第25至29頁、第133至14
    3頁）。
  ㈣彰化縣警察局鹿港分局調閱乘客資料、叫車紀錄(偵卷一第69
    至71頁)。
  ㈤蒐證照片、監視器畫面翻拍照片（偵卷一第149至154頁、第2
    23至237頁）。
  ㈥警員陳亮吟出具之蒐證報告及所附蒐證照片（偵卷二第27至3
    8頁)。
  ㈦詐欺案車手提領一覽表(偵卷二第39至41頁)。
  ㈧告訴人乙○○之中華郵政股份有限公司台北六張犁郵局（下稱
    台北六張犁郵局）之基本資料及歷史交易清單、國泰世華商
    業銀行、台北富邦銀行、臺灣銀行帳戶之交易明細、存摺影
    本(偵卷二第43至51頁、本院卷第123至132頁、第239頁)。
  ㈨共犯劉佳勇手機通訊軟體之對話紀錄(偵卷二第109至179頁)
    。
  ㈩告訴人乙○○受詐騙報案之內政部警政署反詐騙諮詢專線紀錄
    表、臺北市政府警察局信義分局六張犁派出所陳報單、受理
    各類案件紀錄表、受（處）理案件證明單（本院卷第121至1
    23頁、第133至135頁）。
  被告甲○○所使用門號0000000000號行動電話於110年12月7、8
    日之IP、雙向通聯紀錄（本院卷第287至304頁）。
  被告與共犯劉佳勇擔任車手提領告訴人乙○○帳戶存款之自動
    櫃員機監視錄影畫面相片（本院卷第305至308頁）。
四、論罪科刑部分：
　㈠核被告就犯罪事實㈠所為，係犯刑法第339條之4第1項第1、2
    款之三人以上共同冒用公務員名義詐欺取財罪、第339條之2
    第1項之非法由自動付款設備取財罪、洗錢防制法第14條第1
    項之一般洗錢罪及組織犯罪防制條例第3條第1項後段之參與
    犯罪組織罪；犯罪事實㈡、㈢所為，均係犯刑法第339條之4第
    2項、第1項第1、2款之三人以上共同冒用公務員名義詐欺取
    財未遂罪。
　㈡被告就犯罪事實㈠之加重詐欺及一般洗錢犯行，與黃志偉、許
    翰杰、劉佳勇、麥佳豪、邱怡文及參與詐欺告訴人乙○○犯行
    之該詐欺集團不詳成員間具有犯意聯絡及行為分擔，為共同
    正犯；就犯罪事實㈡、㈢之加重詐欺犯行，與黃志偉、許翰杰
    、劉佳勇、麥佳豪，及該詐欺集團分別參與詐欺被害人丙○○
    、丁○○之其他不詳成員，各具有犯意聯絡及行為分擔，亦為
    共同正犯。
　㈢查被告所屬詐欺集團不詳成員以上揭方式對告訴人乙○○施以
    詐術後，致告訴人乙○○陷於錯誤交付金融帳戶提款卡，並告
    知提款卡密碼，再由被告、共犯劉佳勇分次提領如附表所示
    之款項，顯係基於單一之犯意，於密接之時間內，數次提領
    詐欺款項，侵害同一告訴人之財產法益，其各次提領款項之
    行為間難以分割，應論以接續犯之一罪。
　㈣被告所犯參與犯罪組織之行為，與參與犯罪組織後對告訴人
    乙○○詐欺取財、非法由自動付款設備取財及洗錢之犯行，在
    自然意義上雖非完全一致，然仍有部分合致，且犯罪目的單
    一，係以一行為同時觸犯加重詐欺取財罪、非法由自動付款
    設備取財罪、一般洗錢罪及參與犯罪組織罪，屬想像競合犯
    ，應從一重之刑法第339條之4第1項第1、2款之三人以上共
    同冒用公務員名義詐欺取財罪處斷。
　㈤被告所犯上開3罪，犯意各別，行為互異，且被害人不同，應
    分論併罰。
　㈥被告於犯罪事實㈡、㈢均已著手於加重詐欺取財行為之實行而
    不遂，為未遂犯，均依刑法第25條第2項之規定，各按既遂
    犯之刑減輕之。
　㈦又想像競合犯之處斷刑，本質上係「刑之合併」。其所謂從
    一重處斷，乃將想像競合犯組成之評價上數罪，合併為科刑
    一罪，其所對應之刑罰，亦合併其評價上數罪之數法定刑，
    而為一個處斷刑。易言之，想像競合犯侵害數法益者皆成立
    犯罪，論罪時必須輕、重罪併舉論述，同時宣告所犯各罪名
    ，包括各罪有無加重、減免其刑之情形，亦應說明論列，量
    刑時併衡酌輕罪部分量刑事由，評價始為充足，然後依刑法
    第55條前段規定「從一重處斷」，非謂對於其餘各罪可置而
    不論。因此，法院決定處斷刑時，雖以其中最重罪名之法定
    刑，做為裁量之準據，惟於裁量其輕重時，仍應將輕罪合併
    評價在內（最高法院108年度台上字第4408號判決意旨參照
    ）。查被告於偵查及審判中均已自白參與犯罪組織及洗錢犯
    行（見偵卷一第95頁、本院卷第326頁），就所犯組織犯罪
    防制條例第3條第1項後段之參與犯罪組織罪，符合同條例第
    8條第1項後段之減輕其刑規定；就所犯洗錢防制法第14條第
    1項之洗錢罪，則符合同法第16條第2項所定之減輕其刑規定
    ，上開減輕事由，自應於量刑時併予衡酌。
　㈧爰以行為人之責任為基礎，審酌被告前於109年8月底，因加
    入另一詐欺集團收取詐欺贓款，經臺灣苗栗地方法院少年法
    庭以110年度少護字第122號裁定交付保護管束（見偵卷一第
    107至108頁宣示筆錄)，仍不知悔改，明知詐欺集團橫行，
    竟加入詐欺集團，擔任提款車手角色，與該詐欺集團其他成
    員彼此分工合作，共同詐欺告訴人乙○○、被害人丙○○、丁○○
    ，造成告訴人乙○○受有如附表所示財產上之損害，被害人丙○○、丁○○部分均幸未得逞，犯後未能賠償告訴人乙○○所受損
    害之犯後態度，及其犯後坦承參與犯罪組織、洗錢犯行，被
    告於本案詐欺集團中並非居於犯罪主導地位，及其參與之情
    節、犯罪所生損害、被告智識程度為國中畢業、未婚、現從
    事餐飲業、與姐姐同住之家庭狀況等一切情狀，分別量處如
    主文所示之刑。復審酌被告所犯上開3罪均為加入同一詐欺
    集團後所犯，其行為態樣、手段大致相同，犯罪時間相近，
    並斟酌被告實行各次犯行之次數、不法內涵、侵害法益程度
    等情，為整體非難評價後，依刑法第51條第5款之規定，定
    其應執行之刑為有期徒刑1年6月。
　㈨大法官釋字第812號解釋認：106年4月19日修正公布之組織犯
    罪防制條例第3條第3項規定：「犯第1項之罪者，應於刑之
    執行前，令入勞動場所，強制工作，其期間為3年。」（嗣1
    07年1月3日修正公布第3條，但本項並未修正）就受處分人
    之人身自由所為限制，違反憲法比例原則及憲法明顯區隔原
    則之要求，與憲法第8條保障人身自由之意旨不符，應自本
    解釋公布之日起失其效力。本件被告雖構成組織犯罪防制條
    例第3條第1項後段之參與犯罪組織罪，然因該條例第3條第3
    項強制工作之規定業經大法官宣告違憲，並自該解釋公布之
    日起失其效力，自不得再依該規定對被告宣告刑前強制工作
    ，併此敘明。
五、關於沒收：
　㈠扣案之IPHONE12行動電話1支（含門號0000000000號SIM卡1張
    ），係被告所有、供被告於犯罪事實㈠至㈢與共犯聯絡所用之
    物，業據其供明在卷（本院卷第329頁），依刑法第38條第2
    項前段之規定宣告沒收之。
　㈡被告供稱其加入本案詐欺集團雖然一開始有約定報酬，但因
    工作時間太短尚未取得報酬等語（見本院卷第333至334頁被
    告筆錄），卷內亦無其他積極事證足認被告已獲得犯罪所得
    ，故無沒收或追徵犯罪所得之問題，併此敘明。
六、據上論斷，依刑事訴訟法第273條之1第1項、第299條第1項
    前段、第310條之2、第454條第1項，判決如主文。
本案經檢察官廖偉志提起公訴，檢察官黃建銘到庭執行職務。  
中　　華　　民　　國　　111 　年　　7 　　月　　15　　日
                  刑事第七庭    法  官  王素珍
以上正本證明與原本無異。　　　　　　　　　
如不服本判決應於收受判決後20日內向本院提出上訴書狀，並應
敘述具體理由。其未敘述上訴理由者，應於上訴期間屆滿後20日
內向本院補提理由書（均須按他造當事人之人數附繕本）「切勿
逕送上級法院」。
告訴人或被害人對於判決如有不服具備理由請求檢察官上訴者，
其上訴期間之計算係以檢察官收受判決正本之日期為準。
中　　華　　民　　國　　111 　年　　7 　　月　　15　　日
                                書記官　王心怡
附錄本案論罪科刑法條：
中華民國刑法第339條之4
犯第339條詐欺罪而有下列情形之一者，處1年以上7年以下有期
徒刑，得併科1百萬元以下罰金：
一、冒用政府機關或公務員名義犯之。
二、三人以上共同犯之。
三、以廣播電視、電子通訊、網際網路或其他媒體等傳播工具，
    對公眾散布而犯之。
前項之未遂犯罰之。
中華民國刑法第339條之2
（違法由自動付款設備取得他人之物之處罰）
意圖為自己或第三人不法之所有，以不正方法由自動付款設備取
得他人之物者，處3年以下有期徒刑、拘役或30萬元以下罰金。
以前項方法得財產上不法之利益或使第三人得之者，亦同。
前二項之未遂犯罰之。
洗錢防制法第14條
有第二條各款所列洗錢行為者，處7年以下有期徒刑，併科新臺
幣5百萬元以下罰金。
前項之未遂犯罰之。
前二項情形，不得科以超過其特定犯罪所定最重本刑之刑。
組織犯罪防制條例第3條
發起、主持、操縱或指揮犯罪組織者，處3年以上10年以下有期
徒刑，得併科新臺幣1億元以下罰金；參與者，處6月以上5年以
下有期徒刑，得併科新臺幣1千萬元以下罰金。但參與情節輕微
者，得減輕或免除其刑。
具公務員或經選舉產生之公職人員之身分，犯前項之罪者，加重
其刑至二分之一。
犯第1項之罪者，應於刑之執行前，令入勞動場所，強制工作，
其期間為3年。
前項之強制工作，準用刑法第90條第2項但書、第3項及第98條第
2項、第3項規定。
以言語、舉動、文字或其他方法，明示或暗示其為犯罪組織之成
員，或與犯罪組織或其成員有關聯，而要求他人為下列行為之一
者，處3年以下有期徒刑，得併科新臺幣3百萬元以下罰金：
一、出售財產、商業組織之出資或股份或放棄經營權。
二、配合辦理都市更新重建之處理程序。
三、購買商品或支付勞務報酬。
四、履行債務或接受債務協商之內容。
前項犯罪組織，不以現存者為必要。
以第5項之行為，使人行無義務之事或妨害其行使權利者，亦同
。
第5項、第7項之未遂犯罰之。
附表：
編號 提領車手 提領帳戶 提領時間、地點及金額  1 劉佳勇 國泰世華銀行帳號000000000000號帳戶 110年12月7日19時30分至31分許，在臺北市萬華區成都路上之國泰世華銀行「鑫都店」自動櫃員機，共提領20萬元  2 劉佳勇 臺北富邦銀行帳號000000000000帳戶 110年12月7日19時21分至25分許，在臺北市西寧南路上之華南銀行西門分行自動櫃員機，共提領15萬元（另於同日19時27分轉帳3萬元至乙○○國泰世華銀行帳號000000000000號帳戶）  3 劉佳勇 台北六張犁郵局00000000000000號帳戶 110年12月7日19時38分至42分許，在臺北市萬華區成都路上之中國信託銀行「統一成昆」自動櫃員機，共提領15萬元  4 劉佳勇 臺灣銀行帳號000000000000號帳戶 110年12月7日19時1分至5分許，在臺北市萬華區西寧南路上之彰化銀行西門分行自動櫃員機，共提領15萬元（另於同日19時7分轉帳3萬元至乙○○國泰世華銀行帳號000000000000號帳戶）  5 甲○○ 臺灣銀行帳號000000000000號帳戶 110年12月7日18時21分至34分許，在臺北市○○區○○○路000○0號彰化銀行西門分行自動櫃員機，共提領10萬元  6 劉佳勇 臺灣銀行帳號000000000000號帳戶 110年12月7日19時9分至10分許，在臺北市萬華區西寧南路上之彰化銀行西門分行自動櫃員機，共提領5萬元（另於同日19時11分轉帳3萬元至乙○○國泰世華銀行帳號000000000000號帳戶）